【裁判字號】    97,訴,1159
【裁判日期】    980325
【裁判案由】    搶奪
【裁判全文】
臺灣桃園地方法院刑事判決              97年度訴字第1159號
公  訴  人  臺灣桃園地方法院檢察署檢察官
被      告  甲○○
選任辯護人  朱富賢律師
上列被告因搶奪案件，經檢察官提起公訴（97年度偵字第13159
號），本院判決如下：
    主  文
甲○○以強暴使人行無義務之事，處罰金新臺幣玖仟元，如易服
勞役，以新臺幣壹仟元折算壹日。
    事  實
一、甲○○因懷疑丁○○與伊女婿外遇，欲與丁○○談判使伊女
    婿回到伊女兒身邊，而與丁○○於民國97年5 月26日上午10
    時30分許，在桃園縣桃園市○○○路○ 段76巷6 號之「星巴
    克咖啡廳」內談判，詎因丁○○揚言甲○○並無證據可以提
    告丁○○與伊女婿通姦，甲○○乃憤而徒手毆打丁○○頭部
    （傷害部分未據告訴）後，為取得丁○○與伊女婿交往之相
    關資料、行動電話簡訊或通聯紀錄據以提出告訴做為證據使
    用，竟基於以強暴使人行無義務之事之犯意，徒手拉扯丁○○所背之背包，因丁○○極力反抗而未能得手，復接續前揭
    犯意，拿取丁○○放置桌上之多普達牌行動電話，欲查詢其
    上通訊內容而提出於警局做為證物之用，經丁○○出言制止
    ，甲○○仍不予理會而逕自離開該處，嗣經丁○○呼救並請
    該店員工乙○○報警，乙○○報警後復請該處警衛陳英傑協
    助，陳英傑隨即攔下甲○○，適警於獲報後到場而查悉上情
    。
二、案經丁○○訴由桃園縣政府警察局桃園分局報請臺灣桃園地
    方法院檢察署檢察官偵查起訴。
    理  由
壹、證據能力之判斷：
一、按被告以外之人於審判外之陳述，雖不符前四條之規定，而
    經當事人於審判程序同意作為證據，法院審酌該言詞陳述或
    書面陳述作成時之情況，認為適當者，亦得為證據。刑事訴
    訟法第159 條之5 第1 項定有明文。
二、查檢察官、被告甲○○及其辯護人對於本院認定犯罪事實所
    引用之證據方法，均未爭執證據能力，並同意作為證據（見
    本院97年度審訴字第2701號卷第22頁、97年度訴字第1159號
    卷第48頁），本院審酌其作成時之情況，認為並無不適當之
    情事，均得作為證據。
貳、認定事實所憑之證據及理由：
一、前開犯罪事實，業經被告甲○○於本院審理時坦承不諱，而
    被告搶走丁○○手機之客觀行為，及其後經警衛攔下始交出
    手機之事實，核與證人丁○○、乙○○於警詢、偵訊之證詞
    、證人陳英傑、丙○○於偵訊之證詞大致相符，復有敏盛綜
    合醫院診斷證明書、被告甲○○持用之摩托羅拉牌行動電話
    及告訴人持用多普達牌行動電話照片、現場監視錄影光碟及
    翻拍照片存卷足參。綜此，由上開證人證詞、證物等補強證
    物，足證被告前開出於任意性自白核與事實相符。
二、公訴意旨雖認：被告甲○○於97年5 月26日上午10時30分許
    ，在桃園縣桃園市○○○路○ 段76巷6號 之「星巴克咖啡廳
    」內，與丁○○因細故發生口角，進而徒手毆打丁○○頭部
    （傷害部分未據告訴）後，竟意圖為自己不法之所有，徒手
    拉扯丁○○所背之背包，因丁○○極力反抗而未能得手，復
    趁丁○○未及注意之際，拿取丁○○放置桌上之多普達牌行
    動電話，經丁○○出言制止，被告甲○○仍不予理會而逕自
    離開該處，嗣經丁○○呼救並請該店員工乙○○報警，乙○○報警後復請該處警衛陳英傑協助，陳英傑隨即攔下甲○○
    ，適警於獲報後到場而查悉上情，而認被告涉犯刑法第325
    條第1 項之搶奪罪等語。然按刑法第325 條第1 項之搶奪罪
    主觀上行為人必須「意圖為自己或第三人不法之所有」為其
    構成要件，經查證人丁○○於警詢、偵訊中均證述略以：伊
    係被告甲○○女婿之朋友，被告甲○○之女兒、女婿正在協
    議離婚，被告甲○○認為伊係被告甲○○之女兒婚姻之第三
    者，當日是被告邀約其出面談論伊與被告女婿之問題等語，
    足見被告並非與丁○○素不相識，另參以被告與丁○○在公
    共場所之咖啡廳，且店內尚有其他客人，櫃檯亦有服務人員
    ，豈有於此公眾得共見聞及逃匿不易之場所搶奪熟人財物之
    舉？是以被告甲○○所辯並無搶奪財物之意，已有合理可疑
    ，且其於警詢時即供稱略以：丁○○以言語刺激伊稱要告要
    捉姦在床，伊無證據可以告丁○○與伊女婿，伊原想以行動
    電話錄音存證，惟因不會使用行動電話錄音而做罷等語，是
    被告抗辯伊為取得丁○○與伊女婿交往之相關資料、行動電
    話簡訊或通聯紀錄據以提出告訴做為證據使用，故拉扯丁○○所背之背包，及拿取丁○○之行動電話等語，尚非全然無
    據。綜上所述，本件尚難認被告有「意圖為自己或第三人不
    法之所有」而拉扯丁○○所背之背包，及拿取丁○○之行動
    電話之情事，僅係急欲取得相關證據以為訴訟使用，自難論
    以刑法第325 條第1 項之搶奪罪。
三、綜上，被告甲○○客觀上固有以強暴之強制力行搶被害人手
    機之行為，惟主觀上難認有據為所有之不法所有意圖，自難
    論以搶奪罪，惟被害人並無義務將所有之皮包、手機交付被
    告，被告施以強暴之強制力行搶，仍構成使人行無義務之事
    ，其事證已臻明確，犯行堪予認定，應依法論科。
、論罪科刑之依據：
一、按刑法第304 條雖規定之文字為「以強暴、脅迫使人行無義
    務之事或妨害人行使權利」，惟絕非指「有義務之事」即可
    以強暴、脅迫之方式迫使人為之之意，正確的理解是：不可
    以用強暴脅迫之方式，強要他人去做或不做某件事，不論該
    他人是否有義務為該件事情。亦即本罪所欲保護之法益是，
    意志形成及行動的自由，嚴格地說，是保護人的意志形成不
    受不當的或過度的干擾。而因為本條之構成要件甚不明確，
    屬「開放性構成要件」之規定，司法者即有義務藉具體個案
    ，建立具體明確之要件，以補充本罪之構成要件要素。就此
    德國刑法與本條類似之規定即有參考之價值，德國刑法第24
    0 條第2 項明定：「當強暴之行使或惡害之威脅對於其所企
    求之目的應視為可非難時，該行為違法」，該國學理及實務
    稱之為「非難性條款」，簡言之，行為人之行為是否違法，
    必須以其「手段、目的關係的社會可非難性」為標準。而所
    謂「手段、目的關係」須以整體的考量，並非手段或目的其
    一合法，或其內在之關聯性合法，該行為即合法，祇要其中
    有一為非法者，該行為即有可能非法而構成本罪。查本案被
    害人丁○○縱與被告女婿有外遇情事，被告應循正當之法律
    途逕解決。被告為取得丁○○與伊女婿交往之相關資料、行
    動電話簡訊或通聯紀錄據以提出告訴做為證據使用，竟徒手
    拉扯丁○○所背之背包，復拿取丁○○放置桌上之多普達牌
    行動電話，為遂行其取得訴訟證據之手段，雖係為對被害人
    追訴之目的，惟依當時情形判斷，此等惡害手段已達強暴程
    度干擾被害人，使其行無義務之事，且所施用之手段及所追
    求之目的間並不具有合理的內在關聯性，更遑論目的之合法
    性，亦即被害人顯然受到被告負面不當行為的影響，而不得
    依其自由意志行使其權利。是被告所為之手段及與目的間之
    內在關聯既具社會非難性，被告構成刑法第304 條第1 項之
    強制罪，堪以認定。公訴意旨認被告所為為搶奪罪尚有誤會
    ，業如前述，且因起訴書犯罪事實欄業已敘明被告於97年5
    月26日上午10時30分許，在桃園縣桃園市○○○路○ 段76巷
    6 號之「星巴克咖啡廳」內拉扯丁○○所背之背包，及拿取
    丁○○之行動電話之犯罪事實，其與強制罪之侵害性行為事
    實相同，本院並已踐行罪名告知義務，予被告辯明之機會，
    並無突襲之情，爰依法變更起訴法條。
二、爰審酌被告於本案犯罪前並無前科，此有臺灣高等法院被告
    前案紀錄表在卷足憑，被告係因受丁○○以言語刺激稱伊無
    證據可以告丁○○與伊女婿疑似通姦之行為，而情緒失控，
    為取得丁○○與伊女婿交往之相關資料、行動電話簡訊或通
    聯紀錄據以提出告訴做為證據使用，故拉扯丁○○所背之背
    包，及拿取丁○○之行動電話，事後於審判時終能坦承犯行
    ，且告訴人丁○○於審理時亦表明願意原諒被告等一切情狀
    ，又被告另基於其曾為公務員身分，而於量刑辯論時表示希
    望科處罰金刑，不願科處拘役、有期徒刑併諭知緩刑之結果
    ，檢察官並未反對諭知被告罰金刑，僅係要求如科處罰金刑
    即不諭知緩刑，爰量處如主文所示之刑，併諭知易服勞役折
    算標準，而未併諭知緩刑。
據上論斷，應依刑事訴訟法第299 條第1 項前段、第300 條，刑
法第304 條第1 項、第42條第3 項前段，刑法施行法第1 之1 條
第1 項、第2 項前段，判決如主文。
本案經檢察官施昱廷到庭執行職務
中    華    民    國    98    年    3     月    25    日
                  刑事第六庭  審判長法  官  錢建榮
                                    法  官  呂美玲
                                    法  官  宣玉華
以上正本證明與原本無異。
如不服本判決應於收受判決後10日內向本院提出上訴書狀，並應
敘述具體理由。其未敘述上訴理由者，應於上訴期間屆滿後20日
內向本院補提理由書(均須按他造當事人之人數附繕本)「切勿逕
送上級法院」。
                                    書記官  陳育萱
中    華    民    國    98    年    4     月    2     日
附錄本案論罪科刑法條：
中華民國刑法第304條（強制罪）
以強暴、脅迫使人行無義務之事或妨害人行使權利者，處3 年以
下有期徒刑、拘役或3 百元以下罰金。
前項之未遂犯罰之。


司法院資訊處製作；財團法人民間司法改革基金會備份。
